【裁判字號】    97,訴,1286
【裁判日期】    971105
【裁判案由】    新型專利舉發
【裁判全文】
臺北高等行政法院判決
                                      97年度訴字第1286號
                              .
原      告  甲○○
訴訟代理人  桂齊恆 律師
複代 理 人  廖正多 律師
被      告  經濟部智慧財產局
代  表  人  王美花（局長）
訴訟代理人  丙○○
參  加  人  乙○○
訴訟代理人  陳啟舜 律師
複代 理 人  楊翠玲 律師
上列當事人間因新型專利舉發事件，原告不服經濟部中華民國97
年3 月31日經訴字第09706104230 號訴願決定，提起行政訴訟，
並經本院依職權命第三人乙○○參加訴訟，本院判決如下：
    主  文
原告之訴駁回。
訴訟費用由原告負擔。
    事  實
一、事實概要：
    原告前於民國（下同）94年1 月20日以「具同步飛輪循環潤
    滑油路之風扇」向被告智慧財產局申請新型專利，經被告編
    為第00000000號進行形式審查准予專利後，發給新型第M270
    269 號專利證書（下稱系爭專利）。嗣參加人乙○○以系爭
    專利違反專利法第94條第4 項之規定，不符新型專利要件，
    對之提起舉發，案經被告審查，於96年11月16日以（96）智
    專三（三）05052 字第09620644300 號專利舉發審定書為「
    舉發成立，應撤銷專利權」之處分（下稱原處分）。原告不
    服，提起訴願，經經濟部97年3 月31日經訴字第0970610423
    0 號訴願決定駁回，原告仍不服，遂向本院提起行政訴訟。
    本院依職權命參加人參加訴訟。
二、兩造聲明：
  (一)原告聲明：訴願決定及原處分均撤銷。
  (二)被告聲明：原告之訴駁回。
三、兩造之爭點：
    結合證據1 、2 可否證明系爭專利不具進步性？
  (一)原告主張：
    1.專利法第94條第4 項規定：「新型雖無第1 項所列情事，
      但為其所屬技術領域中具有通常知識者依申請前之先前技
      術顯能輕易完成時，仍不得依本法申請取得新型專利。」
      倘參加人所提出的各項證據無法令所屬技術領域中具有通
      常知識者經簡單組合後而得知系爭專利所請求保護之範圍
      ，則系爭專利即無違反新型專利要件，依法自應可維持其
      專利權。第查：
    2.系爭專利申請日為94年1 月20日，證書號數M270269 號，
      其於申請專利範圍第1 項（獨立項）界定：其包括一具有
      軸承座（13）之殼體（10）、一設於殼體（10）內並套設
      於軸承座（13）外的定子（20）、一可旋轉地組設於定子
      （20）上之轉子（30），及一組設於轉子（30）與定子（
      20）間的潤滑裝置（40），該潤滑裝置（40）包括一設於
      軸承座（13）中之含油軸承（41），提供轉子（30）之心
      軸（34）樞設其中，且該含油軸承（41）外表面具有軸向
      延伸之孔隙（411 ），其特徵在於：該軸承座（13）於其
      軸承孔（14）之底部為封閉狀；該潤滑裝置（40）尚包括
      一擋油同步飛輪（42），該擋油同步飛輪（42）周邊具有
      薄片形輪片（421 ），中央設有貫孔（422 ），用以套設
      於該心軸（34）上，且位於軸承座（13）上端內側相對於
      含油軸承（41）上方不接觸軸承座（13）。
    3.原處分理由概如下列：「…查證據1 （即參加人所提舉發
      附件2 ：93年12月11日公告之第00000000號「散熱風扇」
      發明專利案，下同）軸承座於軸管12內之底部設置支撐墊
      13，形成與系爭專利同樣具有底部封閉的特徵，答辯理由
      雖稱系爭專利的軸承座13可一體成型於底板12，惟底板12
      和軸承座13可一體成型的技術內容均未載於申請專利範圍
      ，證據1 已揭露系爭專利軸承座底部封閉的技術內容；又
      證據2 （即參加人所提舉發附件4 ：93年5 月21日公告之
      第00000000號「軸承防塵、防漏油構造」新型專利案，下
      同）的環圈2 緊套設於轉動軸12上，且位於軸承上方，未
      與軸承座接觸的結構，亦已揭示系爭專利特徵；故證據1
      的定位座10、定子、扇葉50、自潤軸承60等，以及證據2
      的環圈的構造，可證明系爭專利申請專利範圍第1項 的內
      容乃熟悉該項技術者運用證據1 、2 可輕易完成者，不具
      進步性。…」又訴願決定理由與原處分理由相同，概如下
      列：「…系爭專利與證據1 相較，二者均具有底部封閉的
      特徵；系爭專利之孔隙設於含油軸承外表面，即設於軸承
      與軸承座之間，而證據1 之孔隙設於自潤軸承與傳動軸間
      ，按孔隙構造為含油軸承之習有技術，可達到循環利用之
      目的；…系爭專利與證據2 相較，系爭專利之輪片套設於
      心軸上而不接觸軸承座之結構已為證據2 之環圈結合於轉
      動軸可與軸座之內壁幾乎接觸之結構所揭示，故依證據1
      之底部封閉、孔隙及證據2 之環圈等結構，足以證明系爭
      專利申請專利範圍第1 項乃熟習該項技術者運用證據1 、
      2 可輕易完成者，應不具進步性。」
    4.前述被告於專利舉發審定書所為之審查理由及證據採認方
      式，以及訴願決定機關於訴願決定書所執之理由，顯難稱
      合理合法。針對系爭專利之申請專利範圍第1 項部分提出
      說明如后：
      (1)被告與訴願決定機關均認為系爭專利孔隙（411 ）的構
        造為自潤軸承的習有技術，系爭專利的孔隙（411 ）設
        於軸承（41）與軸承座（13）間與證據1 揭露軸承與傳
        動軸間具有孔隙的結構並無不同，原告認為，軸承與傳
        動軸間具有孔隙係組裝搭配之公差而產生，故系爭專利
        與證據1 之軸承與傳動軸間均具有該孔隙，然而，為了
        提供潤滑油回流之用，系爭專利另於軸承（41）外表面
        設有軸向延伸之孔隙（411 ），該等結構為證據1 及證
        據2 所未見（其結構上差異見本院卷第11頁所示）。而
        由於該軸承（41）外表面之孔隙（411 ）的設計，使得
        系爭專利油路如本院卷第11頁圖中黑色箭頭所示。系爭
        專利之孔隙（411 ）係用以使得軸承（41）與軸承座（
        13）間形成供潤滑油回流的流道，當潤滑油經擋油同步
        飛輪（42）甩向軸承座（13）內壁面時，潤滑油可經由
        孔隙（411 ）流向底部再回收入軸承（41）中，故系爭
        專利藉由孔隙（411 ）的設置而增加了容納潤滑油的空
        間，使整體具有充足的空間來容納由軸承（41）流出的
        潤滑油；反觀證據1 與證據2 ，其中證據1 之自潤軸承
        （14）緊貼軸管（12）內壁，而證據2 之軸承（11）亦
        僅貼軸座（1 ）內壁，完全未有等同於系爭專利之孔隙
        （411 ）的設計，故證據1 及證據2 的結構設計，僅能
        藉由軸承上方的狹窄空間來容納流出的潤滑油，因此，
        軸承（41）具有孔隙（411 ）之技術特徵為證據1 及證
        據2 中所未見且未有任何教示之技術特徵，且該技術特
        徵相較於證據1 及證據2 之結合的確產生了無法預期的
        功效，即增加了潤滑油的容置空間。
      (2)系爭專利於申請專利範圍第1 項中明確界定該軸承座（
        13）底部為封閉狀，由系爭專利之說明書及第2 圖中可
        清楚得知，無論軸承座（13）是否與殼體（10）之底板
        （12）一體成型，該軸承座（13）已必然為整體一體成
        型之U 形座體，系爭專利之軸承座（13）並未藉由其餘
        外加的結構來達到封閉效果，故配合上段所述之軸承（
        41）具有孔隙（411 ）的技術特徵，使得經孔隙（411
        ）流入軸承座（13）底部的潤滑油能維持於軸承座（13
        ）底部中，而不至於流出軸承座（13）外，然而證據1
        中所揭露的技術特徵，僅以支撐墊（13）設於軸管（12
        ）底部，由於支撐墊（13）與軸管（12）為兩獨立結構
        ，故支撐墊（13）與軸管（12）間將具有縫隙而使得軸
        管（12）底部非為封閉狀，且依據證據1 之說明書第7
        頁最後一段所述，證據1 之支撐墊（13）係用以使傳動
        軸（30）定位旋轉，又承接上段所述，證據1 之油路並
        未流入軸管（12）底部，故所屬技術領域中具有通常知
        識者根據證據1 的教示，無法輕易推知證據1 之軸管（
        12）底部需成封閉狀，因此，軸承座（13）底部成封閉
        狀之技術特徵為證據1 及證據2 中所未見且未有任何教
        示之技術特徵，且該技術特徵相較於證據1 及證據2 之
        結合的確產生了無法預期的功效。
      (3)證據2 所揭露之環圈（2 ）係利用墊圈（15）方可與軸
        承（11）不相接觸，且墊圈（15）以鬆配合方式設於轉
        動軸（12）外，故當轉動軸（12）轉動時，墊圈（15）
        間將產生搖晃而互相摩擦或與轉動軸（12）、軸承（11
        ）、環圈（2 ）相摩擦，故將產生極大的噪音，反觀系
        爭專利之申請專利範圍第1 項配合圖式已界定系爭專利
        之擋油同步飛輪（42）不與軸承座（13）相接觸，且系
        爭專利之擋油同步飛輪（42）已利用彈性扣環（36）固
        定於心軸（34）之特定位置上，並無如同證據2 之墊圈
        （15）的設計，因此，系爭專利並不會產生如同證據2
        一般的噪音。
      (4)綜觀之，系爭專利運用擋油同步飛輪（42）有效的將流
        出的潤滑油利用離心力甩向軸承座（13）內壁、藉由軸
        承（41）之孔隙（411 ）讓潤滑油能留至軸承座（13）
        底部以利用充足的空間來容納潤滑油、再配合軸承座（
        13）所具有之封閉狀的底部完全將潤滑油維持於軸承座
        （13）底部中，形成一完整之有效回收潤滑油的油路，
        而在證據1 及證據2 均未揭露或教示孔隙（411 ）及底
        部封閉的軸承座（13）等技術特徵的前提之下，當過多
        的潤滑油自軸承中流出時，因證據1 及證據2 缺乏額外
        的容置空間，故仍將由軸承座頂部滲出，故即使結合證
        據1 與證據2 ，仍無法得到如系爭專利之申請專利範圍
        第1 項所能達成之功效，因此，證據1 及證據2 之結合
        明顯不足以否定系爭專利之進步性。
    5.又查被告及訴願決定機關認為系爭專利之申請專利範圍第
      2 至8 項亦不具有進步性，在此針對依附項次第2 至8 項
      之進步性論述如下：
      (1)系爭專利之申請專利範圍第2 、3 項係直接或間接依附
        於申請專利範圍第1 項，證據1 中並未揭示有如系爭專
        利圖中之上下線圈座（24）（25）的構造，被告並未明
        確指出證據1 的哪個結構等同於上下線圈座（24）（25
        ）的設計，訴願決定機關亦僅簡單陳述其認為系爭專利
        之線圈及矽鋼片已見於證據1 之線圈及固定蓋，同樣未
        指出均等結構為何，而由證據1 之第1 及2 圖可明顯得
        知，證據1 之線圈組（20）係僅以線圈纏繞矽鋼片而成
        ，且系爭專利藉由上線圈座（24）延伸成型出封蓋（24
        1 ）的結構，但反觀證據1 卻需外加一固定蓋（40），
        故證據1 要利用額外的治具方能加以組裝固定蓋（40）
        ，但系爭專利在上線圈座（24）與軸承座（13）組裝後
        即形成封蓋（241 ），不需要任何額外的治具，則證據
        1 所揭露之技術特徵完全與系爭專利所請求保護之結構
        不相同，且系爭專利明顯在組裝過程上較為便利，又系
        爭專利之封蓋（241 ）係設於擋油同步飛輪（42）上方
        ，故使得擋油同步飛輪（42）不但具有甩油的功能，同
        時更配合封蓋（241 ）而可防止轉子（30）脫出，故所
        屬技術領域中具有通常知識者無法由證據1 之教示而得
        知上下線圈座（24）（25）以及將封蓋（241 ）一體成
        型於上線圈座（24）的結構、亦無法輕易推知可利用上
        線圈座（24）配合擋油同步飛輪（42）而達成防脫出功
        能，因此，所屬技術領域中具有通常知識者將無法藉由
        證據1 及證據2 而得知系爭專利之申請專利範圍第2 、
        3 項所進一步界定之技術特徵，而在前述之系爭專利的
        申請專利範圍第1 項具有進步性的前提之下，系爭專利
        的申請專利範圍第2 、3 項亦應具有進步性。
      (2)系爭專利的申請專利範圍第4 項依附於申請專利範圍第
        1 、2 或3 項，證據1 中充其量僅於傳動軸（30）側邊
        設凹槽（31），供阻封片（32）設置，但未揭示如系爭
        專利中之擋油同步飛輪（42）被夾掣固定於彈性扣環（
        36）與轉子（30）底面間的構造，而證據2 所揭示之扣
        接件（14）係用以防止轉動軸（12）脫出，故證據1 及
        證據2 並未揭露亦未教示系爭專利之申請專利範圍第4
        項所進一步界定之技術特徵，所屬技術領域中具有通常
        知識者將無法藉由證據1 及證據2 而得知系爭專利之申
        請專利範圍第4 項所進一步界定之技術特徵，而在系爭
        專利之申請專利範圍第1 、2 或3 項皆具有進步性之前
        提下，系爭專利的申請專利範圍第4 項亦應具有進步性
        。
      (3)系爭專利的申請專利範圍第5 、6 項分別依附於申請專
        利範圍第1 、2 或3 項，證據1 、2 中並未揭示有相同
        於系爭專利之申請專利範圍第5 項中之擋油同步飛輪（
        42）藉螺接手段固定於心軸（34）上、以及系爭專利之
        申請專利範圍第6 項中之擋油同步飛輪（42）藉熱裝固
        定手段固定於心軸（34）上的構造，證據1 中僅揭露組
        封片（32）套設於傳動軸（30）上、而證據2 中亦僅揭
        露環圈（2 ）套設於轉動軸（12）上，故證據1 及證據
        2 並未揭露系爭專利之申請專利範圍第5 、6 項所進一
        步界定之技術特徵，所屬技術領域中具有通常知識者將
        無法藉由證據1 及證據2 而得知系爭專利之申請專利範
        圍第5 、6 項所進一步界定之技術特徵，而在系爭專利
        之申請專利範圍第1 、2 或3 項皆具有進步性之前提下
        ，系爭專利的申請專利範圍第5 、6 項亦應具有進步性
        。
      (4)系爭專利的申請專利範圍第7 項依附於申請專利範圍第
        1 、2 或3 項，系爭專利的申請專利範圍第8 項依附於
        申請專利範圍第7 項，由證據1 之第2 圖觀之，證據1
        之軸管（12）中僅具有單一容室，並未如系爭專利所界
        定之具有內徑大小不同的容置槽（15）與軸承孔（14）
        之分別，而由證據2 之第7 圖觀之，且配合上圖所示，
        當證據2 之阻油突筒（94）相對於軸座（95）旋轉時，
        阻油突筒（94）與軸座（95）交界斜面端緣已相接近，
        必存在配合之斷層縫隙，而無法如同系爭專利所設有之
        容置槽（15）一般形成額外的儲存潤滑油的空間，且該
        阻油突筒（94）與扇葉（92）、軸心（93）為同步作動
        態旋轉，與軸座（95）相接端緣的縫隙亦容易使得潤滑
        油流出，故證據1 及證據2 並未揭露系爭專利之申請專
        利範圍第7 、8 項所進一步界定之技術特徵，所屬技術
        領域中具有通常知識者將無法藉由證據1 及證據2 而得
        知系爭專利之申請專利範圍第7 、8 項所進一步界定之
        技術特徵，在前述系爭專利之申請專利範圍第1 、2 或
        3 項分別具有進步性的前提下，故系爭專利的申請專利
        範圍第7 項亦應具有進步性，且系爭專利的申請專利範
        圍第8項 亦應具有進步性。
    6.另查依我國專利法之精神，新型專利所欲保護者為結構、
      裝置及其改良，系爭專利與證據1 和2 確實具有多點結構
      上的差異，而使得系爭專利所產生之功效與證據1 及2 均
      有所不同，然而，被告卻無視於該等差異，逕自認為該等
      差異均為所屬技術領域中具有通常知識者可輕易完成者，
      實有違專利法欲保護創作之精神者。且於被告所為之（94
      ）智專三（二）02022 字第09420222860 號異議審定書（
      見本院卷第32、33頁）中，針對證據2 所為之異議不成立
      處分，證據2 與其引證案（見本院卷第34至37頁：我國公
      告第454825號新型專利案、及本院卷第38至41頁：我國公
      告第428838號新型專利案）之差異更少，而被告竟以不同
      於系爭專利的判斷標準而認為證據2 具有進步性，如此前
      後不一且毫無規則可遵循的審查標準，實令原告及大眾難
      以掌握被告之審查標準。
    7.綜上論陳，系爭專利於申請專利範圍各項中所界定的構造
      特徵及空間型態確實為證據1 及證據2 所未揭露或教示，
      並已產生了證據1 結合證據2 所無法預期之功效，故系爭
      專利之申請專利範圍各項已具有進步性。
  (二)被告主張：
    1.起訴理由（一）（二）重述系爭專利申請專利範圍及舉發
      審定成立理由及訴願駁回理由，茲不贅述。
    2.起訴理由（三）稱系爭專利申請專利範圍第1 項的軸承外
      表面設置之孔隙及軸承座呈封閉狀等技術特徵無法由證據
      1 及證據2 的教示可得，系爭專利亦不須有證據2 的墊圈
      的設計，證據1 、2 之結合不足否定系爭專利之進步性云
      云。查有關系爭專利孔隙的構造，為自潤軸承的習知技術
      ，系爭專利的孔隙設於軸承與軸承座間，證據1 則設於自
      潤軸承與傳動軸間，達到循環利用的作用；另系爭專利具
      有底部封閉的特徵，證據1 已揭露有軸承座底部封閉的結
      構；又證據2 雖有墊圈的設置，惟並未影響其利用環圈2
      緊套設於轉動軸12上，且位於軸承上方，未與軸承座接觸
      的結構，證據2 該等結構已揭示了系爭專利的技術特徵；
      故證據1 的定位座10、定子、扇葉50、自潤軸承60及封阻
      片32，以及證據2 環圈的組合構造，可證明系爭專利申請
      專利範圍第1 項的內容為熟悉該項技術者運用證據1 、2
      可輕易完成者，證據1 、2 可證明系爭專利不具進步性。
    3.起訴理由（四）第1 點稱證據1 並未揭示等同於系爭專利
      上下線圈座的構造，系爭專利申請專利範圍第2 、3 項無
      法由證據1 教示可得云云；查系爭專利申請專利範圍第2
      、3 項的矽鋼片、上下線圈座及封蓋等構造，係熟習該項
      技術者運用證據1 的線圈和固定蓋或封蓋結合證據2 環圈
      的構造可輕易完成者，故結合證據1 、2 可證明系爭專利
      申請專利範圍第2 、3 項不具進步性。
    4.起訴理由（四）第2 點稱證據1 未揭示系爭專利同步飛輪
      固設於彈性扣環與轉子間的構造，證據2 扣接件用於防止
      轉動軸脫出，證據1 、2 並未教示系爭專利申請專利範圍
      第4 項可由證據1 、2 得知云云；查證據1 傳動軸設有凹
      槽以供阻封片設置的構造，已揭露系爭專利擋油同步飛輪
      被夾掣固定於彈性扣環與轉子底面間的技術特徵，故結合
      證據1 及證據2 環圈的構造可證明系爭專利申請專利範圍
      第4 項不具進步性。
    5.起訴理由（四）第3 點稱證據1 僅揭示組封片套設於傳動
      軸，證據2 僅揭露環圈套設於轉動軸上，證據1 、2 並未
      教示系爭專利申請專利範圍第4 項可由證據1 、2 得知云
      云；查系爭專利申請專利範圍第5 、6 項有關擋油同步飛
      輪藉螺接手段及熱裝等固定手段固定於心軸的構造，為熟
      習該項技術者依證據1 、2 配合習知裝配技術可完成者，
      系爭專利申請專利範圍第5 、6 項不具進步性。
    6.起訴理由（四）第4 點稱系爭專利申請專利範圍第7 、8
      項附屬項的內容，無法由證據1 、2 教示可得；查證據1
      圖式第1 圖所示軸管構造，證據2 第7 圖所示的容置槽，
      已揭露系爭專利申請專利範圍第7 、8 項軸承座於軸承孔
      上端設有內徑略大於軸承孔之容置槽，容置槽為朝軸承孔
      方向呈內徑漸縮的錐狀槽的構造，故證據1 、2 可證明系
      爭專利申請專利範圍第7 、8 項不具進步性。
    7.起訴理由（五）稱由起訴附件2 （即舉發證據2 第000000
      00號專利案）的異議不成立審定理由可知，被告竟以不同
      於系爭專利的判斷標準，認證據2 具進步性云云。查專利
      審查係依個案技術內容，依專利審查基準判斷做成審定；
      況查證據2 在於環圈緊密結合於轉動軸，環圈與軸承間之
      轉動軸另以鬆配合的方式套設1 個以上的墊圈，此等構造
      特徵均未揭示於起訴附件3 公告第454825號（即第000000
      00號專利案）及起訴附件4 公告第428838號（即第000000
      00號專利案），故證據2 異議不成立；此與系爭專利案情
      不同，併予陳明。
    8.原告於97年9 月16日準備程序庭中所提第1 點理由稱系爭
      專利申請專利範圍第1 項的孔隙未見於證據1 及證據2 等
      語云云；查系爭專利孔隙的構造載於申請專利範圍特徵敘
      述前，為自潤軸承的習有技術，且系爭專利的孔隙係設於
      軸承與軸承座間，證據1 已揭露有孔隙設於自潤軸承與傳
      動軸間，證據1 、2 可證明系爭專利為所屬該項技術者具
      有通常知識者顯能輕易完成者，系爭專利不具進步性。
    9.原告於準備程序庭中所提第2 點理由稱系爭專利具有底部
      封閉的特徵，為一體成型，證據1 未揭露，且可能滲漏云
      云；查系爭專利申請專利範圍僅揭示其軸承部為封閉狀，
      並未主張一體成型的結構，而證據1 已揭露有軸承座底部
      封閉的結構，故證據1 、2 可證明系爭專利為所屬該項技
      術者具有通常知識者顯能輕易完成者，系爭專利不具進步
      性。
    10.原告於準備程序庭中所提第3 點理由稱系爭專利擋油同步
      飛輪周邊具有薄片形片421 ，可以防止潤滑油飛濺云云；
      查證據2 環圈套設於轉動軸，位於軸承上方且未與軸承座
      接觸的構造，已揭露系爭專利上揭特徵，故證據1 、2 可
      證明系爭專利為所屬該項技術者具有通常知識者顯能輕易
      完成者，系爭專利不具進步性。
  (三)參加人主張：
    1.原告於行政訴訟準備程序中辯稱：
      (1)系爭專利軸承與傳動軸間具有孔隙，該等結構為證據1
        及證據2 所未見；
      (2)系爭專利軸承座13為一體成型，無空隙不會漏油，證據
        1 及證據2 並未揭示；
      (3)系爭專利運用擋油同步飛輪42本身斜度，將流出的潤滑
        油利用離心力甩向軸承41外圍，讓潤滑油進入軸承與傳
        動軸間之孔隙再回流至軸承41而不會外洩，此在證據1
        及證據2 亦未揭示。
    2.系爭專利軸承與傳動軸間具有孔隙，該等結構是否已為證
      據1 及證據2 所揭示？
      (1)原告於起訴理由（三）之1 及準備程序中固主張：「系
        爭專利軸承與傳動軸間具有孔隙係組裝搭配之公差而產
        生，故系爭專利與證據1 之軸承與傳動軸間均具有該孔
        隙，然而，為了提供潤滑油回流之用，系爭專利另於軸
        承41外表面設有軸向延伸之孔隙411 ，該等結構為證據
        1 及證據2 所未見。因此，軸承41具有孔隙411 之技術
        特徵為證據1 及證據2 中所未見任何教示之技術特徵，
        且該技術特徵相較於證據1 及證據2 之結合的確產生了
        無法預期的功效，即增加了潤滑油的容置空間」云云。
      (2)原告上開主張無理由，蓋：
        系爭專利申請專利範圍第1 項已將「該含油軸承外表
          面具有軸向延伸之孔隙」之技術手段，載述於系爭專
          利特徵以外之習知技術，依禁反言原則，「該含油軸
          承外表面具有軸向延伸之孔隙」為習知技術，無庸置
          疑。
        又，凡熟習該風扇所屬技術領域中具有通常知識者，
          均知悉該習知「含油軸承（自潤軸承）」與「滾珠軸
          承」組裝在轉動軸上之差異。亦即，當習知「含油軸
          承（自潤軸承）」組裝在轉動軸上時，其「含油軸承
          （自潤軸承）」與轉動軸之間係形成鬆配合，使轉動
          軸可以對「含油軸承（自潤軸承）」作高速旋轉。換
          句話說，該「含油軸承（自潤軸承）」係被固定在軸
          管上成不可以轉動，至於轉動軸則相對該「含油軸承
          （自潤軸承）」作高速旋轉。因此，該「含油軸承（
          自潤軸承）」與轉動軸之間當然形成有孔隙。
        且由證據1 之第2 、3 、4 圖亦可發現，其傳動軸30
          與自潤軸承14間同樣形成有孔隙。因此，原告辯稱證
          據1 與證據2 之「含油軸承（自潤軸承）」與轉動軸
          之間沒有孔隙云云，顯與事實不符。
        綜上可知，證據1 與證據2 之「含油軸承（自潤軸承
          ）」與轉動軸間，確實形成有孔隙，從而原告主張系
          爭專利「軸承41具有孔隙411 之技術特徵為證據1 及
          證據2 中所未見任何教示之技術特徵，且該技術特徵
          相較於證據1 及證據2 之結合的確產生了無法預期的
          功效，即增加了潤滑油的容置空間」云云，顯與事實
          不符，系爭專利並未產生所告所稱無法預期的功效。
    3.系爭專利軸承座13為一體成型，無空隙不會漏油，該等結
      構是否已為證據1 及證據2 所揭示？
      (1)原告於起訴理由（三）之2 及準備程序中主張：「系爭
        專利申請專利範圍第1 項明確界定該軸承座13底部成封
        閉狀（一體成型），系爭專利之軸承座13並未藉由其餘
        外加的結構來達到封閉效果，故配合上段所述之軸承41
        具有孔隙411 的技術特徵，使得經孔隙411 流入軸承座
        13底部的潤滑油能維持於軸承座13底部中，而不致於流
        出軸承座13外。系爭專利軸承座13底部成封閉狀（一體
        成型）之技術特徵為證據1及證據2未揭示」。
      (2)原告上開主張無理由，蓋：
        系爭專利申請專利範圍第1 項僅記載：「該軸承座於
          其軸承孔之底部為封閉狀」，其並無原告主張之「軸
          承座13與殼體10之底板12一體成型」技術內容，原告
          該主張要屬無據。
        承上，由於系爭專利並無原告主張之「軸承座13與殼
          體10之底板12一體成型」技術內容，從而，原告據此
          主張系爭專利能使經孔隙411 流入軸承座13底部的潤
          滑油得以維持於軸承座13底部，而不至於流出軸承座
          13外云云，亦屬無據。
        證據1 之「軸管12內之底部設有一支撐墊13」，即該
          支撐墊13係將軸管12之底部封閉。因此，被告認定「
          證據1 已揭露系爭專利軸承座底部封閉的技術內容」
          ，並無違誤。
    4.原告於起訴理由（三）之3 主張：證據2 所揭露之環圈2
      係利用墊圈15方可與軸承11不相接觸，且墊圈15以鬆配合
      方式設於轉動軸12外，故當轉動軸12轉動時，墊圈15間將
      產生搖晃而互相摩擦或與轉動軸12、軸承11、環圈2 相摩
      擦，故將產生極大的噪音，反觀系爭專利之申請專利範圍
      第1 項配合圖式已界定系爭專利之擋油同步飛輪42不與軸
      承座13相接觸，且系爭專利之擋油同步飛輪42已利用彈性
      扣環36固定於心軸34之特定位置上，並無如同證據2 之墊
      圈15的設計，因此，系爭專利並不會產生如同證據2 一般
      的噪音。惟，該主張並無理由，蓋：
      (1)系爭專利之創作目的是在：「使其固定蓋易於安裝，並
        可確實緊密迫入軸管中，以防止潤滑油外漏，且於倒置
        狀態時，可有效防止潤滑油流失，為其主要之發明目的
        」。
      (2)由此可知，系爭專利並非以「解決傳動軸30旋轉時所產
        生噪音」為其創作目的，且遍查系爭專利說明書中亦未
        有該等功效之記載。因此，姑且不論系爭專利是否真能
        解決傳動軸30旋轉時所產生之噪音，縱然其確實可以解
        決傳動軸30旋轉時所產生之噪音，然亦與系爭專利之創
        作目的或是解決問題之技術手段無關，因此，原告尚難
        執此功效，遽稱系爭專利具有功效上之增進。
      (3)更何況，證據2 說明書第7 頁第3 行及第2 、3 圖揭示
        ：「且該環圈2 之圓周邊22與軸座1 之內壁成幾乎接觸
        或微接觸，因此，該環圈2 之圓周邊22與軸座1 之內壁
        僅有最小間隙」。因此，證據2 之轉動軸12旋轉時，該
        環圈2 之圓周邊22與軸座1 之內壁亦不會碰撞、摩擦產
        生噪音。
    5.系爭專利運用擋油同步飛輪42本身斜度，將流出的潤滑油
      利用離心力甩向軸承41外圍，讓潤滑油進入軸承與傳動軸
      間之孔隙，再回流至軸承41，而不會有外洩的情形，該等
      結構是否為證據1 及證據2 所揭示？
      (1)原告於起訴理由（三）之4 及準備程序中主張：「系爭
        專利運用擋油同步飛輪42本身斜度，有效的將流出的潤
        滑油利用離心力甩向軸承41外圍、藉由軸承41孔隙411
        讓潤滑油能留至軸承座13底部以利用充足的空間來容納
        潤滑油、再配合軸承座13所具有之封閉狀的底部完全將
        潤滑油維持於軸承座13底部中，形成一完整之有效回收
        潤滑油的油路。即使結合證據1 與證據2 ，仍無法得到
        如系爭專利申請專利範圍第1 項所能達成之功效，因此
        ，證據1 及證據2 之結合明顯不足以否定系爭專利之進
        步性」。
      (2)原告上開主張無理由，蓋：
        系爭專利申請專利範圍第1 項僅記載：「該潤滑裝置
          尚包括一擋油同步飛輪42，該擋油同步飛輪42周邊具
          有薄片形輪片，中央設有貫孔，用以套設於該心軸上
          ，且位於軸承座13上端內側相對於含油軸承41上方不
          接觸軸承座13」。並未記載原告所稱「擋油同步飛輪
          42本身具有斜度」之技術內容。原告相關主張並非事
          實。
        查證據1 說明書第9 頁第6 行以下已揭示：「如第3
          圖所示，當該傳動軸30運轉時，受高速運轉之傳動軸
          30的離心力影響，其自潤軸承14即所釋放出潤滑油，
          且該潤滑油可被設置於該傳動軸30上的阻封片32所阻
          擋，以防止潤滑油自固定蓋40通孔41與傳動軸30間隙
          中流出」。
        此外，證據2 說明書第6 頁第13行以下復揭示：「…
          ，且該環圈2 之圓周邊22厚度係薄於該環圈2 中間部
          位，其係可以由環圈2 之較厚中間部位向圓周邊22成
          上、下側同時傾斜之逐漸徑向縮小厚度，…，亦防止
          或降低潤滑油外漏，潤滑油仍可藉由軸承11之其他回
          油構造（如墊圈15或導油溝）導引回軸承11之內部，
          以便進行循環」。
        據上可知，原告主張系爭專利形成一完整有效之回收
          潤滑油油路，亦存在於證據1 與證據2 中，因此，系
          爭專利並未能增進功效。組合證據1 及證據2 應足以
          證明系爭專利申請專利範圍第1 項不具進步性。
    6.原告於起訴理由（四）之主張，略為：
      (1)證據1 中並未揭示有如系爭專利圖中之上下線圈座24、
        25的構造，且系爭專利藉由上線圈座24延伸成型出封蓋
        241 的結構，但反觀證據1 卻需外加一固定蓋40，故證
        據1 要利用額外的治具方能加以組裝固定蓋40，但系爭
        專利在上線圈座24與軸承座13組裝後即形成封蓋241 ，
        不需要額外的治具，則證據1 所揭露之技術特徵完全與
        系爭專利所請求保護之結構不相同，且系爭專利明顯在
        組裝過程上較為便利，又系爭專利之封蓋241 係設於擋
        油同步飛輪42上方，故使得擋油同步飛輪42不但具有甩
        油的功能，同時更配合封蓋241 而可防止轉子30脫出，
        故所屬技術領域中具有通常知識者無法由證據1 之教示
        而得知上下線圈座24、25以及將封蓋241 一體成型於上
        線圈座24的結構、亦無法輕易推知可利用上線圈座24配
        合擋油同步飛輪42而達成防脫出功能，因此，所屬技術
        領域中具有通常知識者將無法藉由證據1 及證據2 而得
        知系爭專利之申請專利範圍第2 、3 項所界定之技術特
        徵。
      (2)證據1 中充其量僅於傳動軸30側邊設凹槽31，供阻封片
        32設置，但未揭示如系爭專利中之擋油同步飛輪42被夾
        掣固定於彈性扣環36與轉子30底面間的構造，而證據2
        所揭示之扣接件14係用以防止轉動軸12脫出，故證據1
        及證據2 並未揭露亦未教示系爭專利之申請專利範圍第
        4 項所進一步界定之技術特徵，所屬技術領域中具有通
        常知識者將無法藉由證據1 及證據2 而得知系爭專利之
        申請專利範圍第4 項所進一步界定之技術特徵。
      (3)證據1 、2 中並未揭示有相同於系爭專利申請專利範圍
        第5 項中之擋油同步飛輪42藉螺接手段固定於心軸34上
        、以及系爭專利申請專利範圍第6 項中之擋油同步飛輪
        42藉熱裝固定於心軸34上的構造，證據1 中僅揭露環圈
        2 套設於轉動軸12上，故證據1 及證據2 並未揭露系爭
        專利之申請專利範圍第5 、6 項所進一步界定之技術特
        徵，所屬技術領域中具有通常知識者將無法藉由證據1
        及證據2 而得知系爭專利之申請專利範圍第5 、6 項所
        進一步界定之技術特徵。
      (4)當證據2 之阻油突筒94相對於軸座95旋轉時，阻油突筒
        94與軸座95交界斜面端緣已相接近，必存在配合之斷層
        間隙，而無法如同系爭專利所有之容置槽15一般形成額
        外的儲存潤滑油的空間，且該阻油突筒94與扇葉92、軸
        心93為同步作動態旋轉，與軸座95相接端緣的縫隙亦容
        易使得潤滑油流出，故證據1 及證據2 並未揭露系爭專
        利之申請專利範圍第7 、8 項所進一步界定之技術特徵
        ，所屬技術領域中具有通常知識者將無法藉由證據1 及
        證據2 而得知系爭專利之申請專利範圍第7 、8 項所進
        一步界定之技術特徵。
    7.原告上開主張不足採，蓋：
      (1)系爭專利申請專利範圍第1 項不具進步性已如前述，且
        系爭專利申請專利範圍第2 、3 項僅係對第1 請求項（
        獨立項）之技術內容作進一步描述。
      (2)本件舉發案係主張系爭專利不具「進步性」，而非不具
        「新穎性」，故其「專利特徵」與引證案「證據資料」
        之間存有「技術上差異」，乃屬必然。系爭專利究竟有
        無違反「進步性」之規定，應進一步就「該發明之整體
        係該發明所屬技術領域中具有通常知識者依申請前之先
        前技術所能輕易完成時，稱該發明不具進步性」，以及
        「進步性之審查應以每一請求項中所載之發明的整體為
        對象，亦即將該發明所欲解決之問題、解決問題之技術
        手段及對照先前技術之功效作為一整體予以考量，逐項
        判斷」。
      (3)系爭專利申請專利範圍第2 項所界定之「定子線圈組」
        及「封蓋」，乃習知結構，尤其是，證據1 亦揭示有「
        固定蓋40底面設有對應軸管12上端開口大小之定位凸緣
        43，該固定蓋40利用定位凸緣43直接迫入固定於軸管12
        上端開口，並形成密封狀態」。因此，系爭專利申請專
        利範圍第2 項之技術手段與證據1 相同，僅為其所屬技
        術領域中具有通常知識者依申請前之先前技術顯能輕易
        完成，系爭專利申請專利範圍第2 項並不具進步性。
      (4)系爭專利申請專利範圍第3 項界定之「封蓋中心孔孔徑
        略小於該擋油同步飛輪之外徑」技術手段，僅是對該擋
        油同步飛輪固定方式之進一步描述，且系爭專利亦未說
        明該封蓋中心孔之略小於該擋油同步飛輪之外徑有何作
        用？自難執此作為主張系爭專利具進步性之依據。
      (5)系爭專利申請專利範圍第4 項所界定「該心軸上段相對
        於擋油同步飛輪裝設處之側邊設有嵌槽，提供一彈性扣
        環扣接於該嵌槽處，使擋油同步飛輪被夾掣固定於彈性
        扣環與轉子底面間」之技術手段，核亦僅是對該擋油同
        步飛輪固定方式之進一步描述，且與證據2 利用「環圈
        由中心部位孔21緊密套置在轉動軸12上」相較，系爭專
        利固定該擋油同步飛輪之技術手段，反而較為麻煩。因
        此，系爭專利申請專利範圍第4 項並不具進步性。
      (6)系爭專利申請專利範圍第5 、6 項所界定之「該擋油同
        步飛輪藉螺接、熱裝手段固定於該心軸上」技術手段，
        亦僅是對該擋油同步飛輪固定方式之進一步描述，且與
        證據2 利用「環圈由中心部位孔21緊密套置在轉動軸12
        上」相較，系爭專利固定該擋油同步飛輪之技術手段反
        而較為麻煩。因此，系爭專利申請專利範圍第5 、6 項
        並不具進步性。
      (7)系爭專利申請專利範圍第7 、8 項界定之「該軸承座於
        軸承孔上端設有內徑略大於軸孔之容置槽、容置槽為朝
        軸承孔方向呈內徑漸縮的錐狀槽」技術手段，亦僅是對
        系爭專利申請專利範圍第1 項之技術內容作進一步描述
        ，且系爭專利說明書中亦未說明該「內徑略大於軸孔之
        容置槽、容置槽為朝軸承孔方向呈內徑漸縮的錐狀槽」
        有何作用？因此，自難執此作為主張系爭專利具進步性
        之依據。
    理  由
一、按凡利用自然法則之技術思想，對物品之形狀、構造或裝置
    之創作，而可供產業上利用者，得依法申請取得新型專利，
    固為專利法第93條暨第94條第1 項前段所明定。惟其新型如
    「為其所屬技術領域中具有通常知識者依申請前之先前技術
    顯能輕易完成時」，仍不得依法申請取得新型專利，復為同
    法第94條第4 項所規定。
二、原告前於94年1 月20日以「具同步飛輪循環潤滑油路之風扇
    」向被告智慧財產局申請新型專利，經被告編為第00000000
    號進行形式審查准予專利後，發給新型第M270269 號專利證
    書（下稱系爭專利）。嗣參加人乙○○以系爭專利違反專利
    法第94條第4 項之規定，不符新型專利要件，對之提起舉發
    ，案經被告審查，於96年11月16日以（96）智專三（三）05
    052 字第09620644300 號專利舉發審定書為「舉發成立，應
    撤銷專利權」之處分。原告不服，循序提起行政訴訟，並為
    事實欄所載各節之主張，是本件應審酌者厥為：結合證據1
    、2 可否證明系爭專利不具進步性？
三、經查：
  (一)系爭第00000000號「具同步飛輪循環潤滑油路之風扇」新型
    專利案，其申請專利範圍共8 項，第1 項為獨立項，其餘為
    附屬項。其包括一具有軸承座之殼體、一設於殼體內並套設
    於軸承座外的定子、一可旋轉地組設於定子上之轉子，及一
    組設於轉子與定子間的潤滑裝置，該潤滑裝置包括一設於軸
    承座中之含油軸承，提供轉子之心軸樞設其中，且該含油軸
    承外表面具有軸向延伸之孔隙，其特徵在於：該軸承座於其
    軸承孔之底部為封閉狀；該潤滑裝置尚包括一擋油同步飛輪
    ，該擋油同步飛輪周邊具有薄片形輪片，中央設有貫孔，用
    以套設於該心軸上，且位於軸承座上端內側相對於含油軸承
    上方不接觸軸承座。參加人所提舉發附件1 為系爭專利之專
    利公報及專利說明書；舉發附件2 為93年12月11日公告之第
    00000000號「散熱風扇」發明專利案（即證據1 ）；舉發附
    件3 為系爭專利第2 圖與證據1 第2 圖的圖式比對（併入證
    據1 審查）；舉發附件4 為93年5 月21日公告之第00000000
    號「軸承防塵、防漏油構造」新型專利案（即證據2 ）；舉
    發附件5 為系爭專利第2 圖與證據2 第1 、3 、4 圖的圖式
    比對（併入證據2 審查）；舉發附件6 為系爭專利第1 圖與
    證據1 第1 圖的圖式比對；舉發附件7 為系爭專利第2 圖與
    證據2 第7 圖的圖式比對，先予敘明。
  (二)系爭專利包括一具有軸承座之殼體、一設於殼體內並套設於
    軸承座外的定子、一可旋轉地組設於定子上之轉子，及一組
    設於轉子與定子間的潤滑裝置，該潤滑裝置包括一設於軸承
    座中之含油軸承，提供轉子之心軸樞設其中，且該含油軸承
    外表面具有軸向延伸之孔隙，其特徵在於上開軸承座於其軸
    承孔之底部為封閉狀，而證據1 之定位座之軸管底部設置供
    傳動軸第二端扺接其上的支撐墊，系爭專利與證據1相 較，
    二者均具有底部封閉的特徵；系爭專利之孔隙設於含油軸承
    外表面，即設於軸承與軸承座之間，而證據1 之孔隙設於自
    潤軸承與傳動軸間，按孔隙構造為含油軸承之習有技術，可
    達到循環利用之目的；另系爭專利之潤滑裝置尚包括一擋油
    同步飛輪，該擋油同步飛輪周邊具有薄片形輪片，中央設有
    貫孔，用以套設於該心軸上，且位於軸承座上端內側相對於
    含油軸承上方不接觸軸承座，而證據2 具有一環圈由一孔緊
    密結合在位於軸承上方之轉動軸，該環圈具有較厚之一中間
    部位可緊密結合於該轉動軸，該環圈另具較薄之一圓周邊可
    與軸座之內壁成幾乎接觸之結構，系爭專利與證據2 相較，
    系爭專利之輪片套設於心軸上而不接觸軸承座之結構已為證
    據2 之環圈結合於轉動軸可與軸座之內壁幾乎接觸之結構所
    揭示，故依證據1 之底部封閉、孔隙及證據2 之環圈等結構
    ，足以證明系爭專利申請專利範圍第1 項乃熟習該項技術者
    運用證據1 、2 可輕易完成者，應不具進步性。
  (三)另系爭專利申請專利範圍第2 、3 項之線圈及矽鋼片，已見
    於證據1 之線圈及固定蓋，故證據1 足以證明系爭專利申請
    專利範圍第2 、3 項不具進步性。系爭專利申請專利範圍第
    4 項之心軸上段相對於擋油同步飛輪裝設處之側邊設有嵌槽
    ，提供一彈性扣環扣接於該嵌槽處，使擋油同步飛輪被夾掣
    固定於彈性扣環與轉子底面間之技術，已為證據1 之傳動軸
    鄰近其第二端處之周面形成供阻封片套設卡掣其中的凹槽之
    構造所揭示，故證據1 足以證明系爭專利申請專利範圍第4
    項不具進步性。系爭專利申請專利範圍第5 、6 項之擋油同
    步飛輪藉螺接手段及熱裝固定手段固定於心軸上，乃熟習該
    項技術者，依證據1 、2 及習知裝配技術可輕易完成者，故
    系爭專利申請專利範圍第5 、6 項不具進步性。系爭專利申
    請專利範圍第7 、8 項之軸承座於軸承孔上端設有內徑略大
    於軸承孔之容置槽，該容置槽為朝軸承孔方向呈內徑漸縮的
    錐狀槽之構造，如同證據1 第1 圖所示之軸管構造，而系爭
    專利之上開錐狀槽亦為證據2 第7 圖之容置槽所揭示，故證
    據1 、2 足以證明系爭專利申請專利範圍第7 、8 項不具進
    步性。
四、原告所述為不可採：
  (一)原告稱：「系爭專利軸承與傳動軸間具有孔隙係組裝搭配之
    公差而產生，故系爭專利與證據1 之軸承與傳動軸間均具有
    該孔隙，然而，為了提供潤滑油回流之用，系爭專利另於軸
    承41外表面設有軸向延伸之孔隙411 ，該等結構為證據1 及
    證據2 所未見。因此，軸承41具有孔隙411 之技術特徵為證
    據1 及證據2 中所未見任何教示之技術特徵，且該技術特徵
    相較於證據1 及證據2 之結合的確產生了無法預期的功效，
    即增加了潤滑油的容置空間」云云。惟查：
    1.系爭專利申請專利範圍第1 項已將「該含油軸承外表面具
      有軸向延伸之孔隙」之技術手段，載述於系爭專利特徵以
      外之習知技術，依禁反言原則，「該含油軸承外表面具有
      軸向延伸之孔隙」為習知技術，堪予認定。
    2.又，凡熟習該風扇所屬技術領域中具有通常知識者，均知
      悉該習知「含油軸承（自潤軸承）」與「滾珠軸承」組裝
      在轉動軸上之差異。亦即，當習知「含油軸承（自潤軸承
      ）」組裝在轉動軸上時，其「含油軸承（自潤軸承）」與
      轉動軸之間係形成鬆配合，使轉動軸可以對「含油軸承（
      自潤軸承）」作高速旋轉。換言之，該「含油軸承（自潤
      軸承）」係被固定在軸管上成不可以轉動，至於轉動軸則
      相對該「含油軸承（自潤軸承）」作高速旋轉。因此，該
      「含油軸承（自潤軸承）」與轉動軸之間當然形成有孔隙
      。
    3.且由證據1 之第2 、3 、4 圖亦可發現，其傳動軸30與自
      潤軸承14間同樣形成有孔隙。因此，原告稱證據1 與證據
      2 之「含油軸承（自潤軸承）」與轉動軸之間沒有孔隙云
      云，顯不足採。
  (二)原告又稱：系爭專利軸承座13為一體成型，無空隙不會漏油
    ，此技術特徵為證據1及證據2所未揭示云云。惟查：
    1.系爭專利申請專利範圍第1 項僅記載：「該軸承座於其軸
      承孔之底部為封閉狀」，其並無原告主張之「軸承座13與
      殼體10之底板12一體成型」技術內容，由於系爭專利並無
      原告主張之「軸承座13與殼體10之底板12一體成型」技術
      內容，從而，原告據此主張系爭專利能使經孔隙411 流入
      軸承座13 底 部的潤滑油得以維持於軸承座13底部，而不
      至於流出軸承座13外云云，即屬無據。
    2.而證據1 之「軸管12內之底部設有一支撐墊13」，即該支
      撐墊13係將軸管12之底部封閉。因此，被告認定「證據1
      已揭露系爭專利軸承座底部封閉的技術內容」，並無違誤
      。
  (三)原告再稱：證據2 所揭露之環圈2 係利用墊圈15方可與軸承
    11不相接觸，且墊圈15以鬆配合方式設於轉動軸12外，故當
    轉動軸12轉動時，墊圈15間將產生搖晃而互相摩擦或與轉動
    軸12、軸承11、環圈2 相摩擦，故將產生極大的噪音，反觀
    系爭專利之申請專利範圍第1 項配合圖式已界定系爭專利之
    擋油同步飛輪42不與軸承座13相接觸，且系爭專利之擋油同
    步飛輪42已利用彈性扣環36固定於心軸34之特定位置上，並
    無如同證據2 之墊圈15的設計，因此，系爭專利並不會產生
    如同證據2 一般的噪音云云。惟查：
    1.系爭專利之創作目的是在：「使其固定蓋易於安裝，並可
      確實緊密迫入軸管中，以防止潤滑油外漏，且於倒置狀態
      時，可有效防止潤滑油流失，為其主要之發明目的」。
    2.由此可知，系爭專利並非以「解決傳動軸30旋轉時所產生
      噪音」為其創作目的，且遍查系爭專利說明書中亦未有該
      等功效之記載。因此，姑且不論系爭專利是否真能解決傳
      動軸30 旋 轉時所產生之噪音，縱然其確實可以解決傳動
      軸30旋轉時所產生之噪音，然亦與系爭專利之創作目的或
      是解決問題之技術手段無關，原告尚難執此功效，遽稱系
      爭專利具有功效上之增進。
  (四)原告另稱：系爭專利運用擋油同步飛輪42本身斜度，將流出
    的潤滑油利用離心力甩向軸承41外圍，讓潤滑油進入軸承與
    傳動軸間之孔隙，再回流至軸承41，而不會有外洩的情形，
    該等結構非為證據1 及證據2 所揭示云云。惟查：
    1.系爭專利申請專利範圍第1 項僅記載：「該潤滑裝置尚包
      括一擋油同步飛輪42，該擋油同步飛輪42周邊具有薄片形
      輪片，中央設有貫孔，用以套設於該心軸上，且位於軸承
      座13上端內側相對於含油軸承41上方不接觸軸承座13」。
      並未記載原告所稱「擋油同步飛輪42本身具有斜度」之技
      術內容，先予敘明。
    2.而證據1 說明書第9 頁第6 行以下已揭示：「如第3 圖所
      示，當該傳動軸30運轉時，受高速運轉之傳動軸30的離心
      力影響，其自潤軸承14即所釋放出潤滑油，且該潤滑油可
      被設置於該傳動軸30上的阻封片32所阻擋，以防止潤滑油
      自固定蓋40通孔41與傳動軸30間隙中流出」。此外，證據
      2 說明書第6 頁第13行以下復揭示：「…，且該環圈2 之
      圓周邊22厚度係薄於該環圈2 中間部位，其係可以由環圈
      2 之較厚中間部位向圓周邊22成上、下側同時傾斜之逐漸
      徑向縮小厚度，…，亦防止或降低潤滑油外漏，潤滑油仍
      可藉由軸承11之其他回油構造（如墊圈15或導油溝）導引
      回軸承11之內部，以便進行循環」。
    3.據上可知，原告主張系爭專利形成一完整有效之回收潤滑
      油油路，亦存在於證據1 與證據2 中，因此，系爭專利並
      未能增進功效。組合證據1 及證據2 應足以證明系爭專利
      申請專利範圍第1 項不具進步性。
五、綜上，原告所述為不可採，從而，被告以證據1 、2 足以證
    明系爭專利有違專利法第94條第4 項規定，所為本件「舉發
    成立，應撤銷專利權」之處分，並無不法，訴願決定予以維
    持，亦無不合。原告徒執前詞，訴請撤銷，為無理由，應予
    駁回。
六、兩造其餘攻擊防禦方法均與本件判決結果不生影響，故不逐
    一論述，併此敘明。
據上論結，本件原告之訴為無理由，爰依行政訴訟法第98條第1
項前段，判決如主文。
中    華    民    國    97    年    11    月    5    日
                    臺北高等行政法院第二庭
                              審判長法  官  徐  瑞  晃
                                    法  官  畢  乃  俊
                                    法  官  陳  金  圍
上為正本係照原本作成。
如不服本判決，應於送達後20日內，向本院提出上訴狀並表明上
訴理由，如於本判決宣示後送達前提起上訴者，應於判決送達後
20日內補提上訴理由書（須按他造人數附繕本）。
中    華    民    國    97    年    11    月    5    日
                                    書記官  陳  可  欣


司法院資訊處製作；財團法人民間司法改革基金會備份。
